【裁判字號】    90,上易,44
【裁判日期】    900327
【裁判案由】    損害賠償
【裁判全文】
臺灣高等法院臺中分院民事判決  九十年度上易字第四四號
      上  訴  人  甲○○
      訴訟代理人  乙○○
      被上訴人    丙○○
右當事人間損害賠償事件，上訴人對於中華民國八十九年十一月二十七日臺灣臺中地
方法院八十八年訴字第一一一六號第一審判決提起上訴，本院判決如左：
      主      文
上訴駁回。
第二審訴訟費用由上訴人負擔。
      事      實
甲、上訴人方面：
壹、聲明：求為判決：
  一、原判決不利於上訴人部分廢棄。
  二、右廢棄部分，被上訴人在第一審之訴及其假執行之聲請均駁回。
  三、第一審廢棄部分及第二審訴訟費用均由被上訴人負擔。
  四、如受不利判決，願供擔保請准宣告免為假執行。
貳、陳述：除引用原判決書之記載外，補稱：
  按原審認定上訴人明知被上訴人並無義務為訴外人林瑞亨償債，竟共同以脅迫方式
  ，使被上訴人在訴外人黃芳義處簽發面額各新台幣（下同）十萬元之支票三紙上背
  書，並脅迫簽發面額計一百七十萬元之本票四十三張，而使被上訴人行無義務之事
  ，其等共同所為上開行為，已不法侵害被上訴人之自由權，並造成被上訴人因房屋
  被查封，受有精神上痛苦，而認定上訴人應與原審被告陳連基等連帶賠償被上訴人
  慰藉金八萬元等云云。惟查，原審無非係以台灣高等法院台中分院八十八年度上易
  字第三八八號判決為依據，對事實並未詳為調查，對上訴人請求傳訊證人林耀興等
  人，亦未交代為何不予傳訊之理由等情，該判決顯係違背法律，實難令上訴人信服
  ，為此上訴人提出上訴，理由如下：
    一、被上訴人係自願簽發系爭本票：
      (一)按刑事判決所為事實之認定，於獨立民事訴訟之裁判時，本不受其拘束，原
        審斟酌全辯論意旨及調查證據之結果，依自由心證，為與刑事判決相異之認
        定，不得謂為違法，有最高法院三十八年穗上字第八七號、四十一年台上字
        第一三○七判例可參，可知關於同一事實，雖經刑事法院判決，民事法院不
        受其拘束，仍應依法調查，以資審判，自不得僅以刑事判決確定，即據為民
        事判決之根據，合先敘明。
      (二)查原審以台灣高等法院台中分院八十八年度上易字第三八八號判決，認定被
        上訴人因顧忌上訴人等人多勢眾，且其女兒、孫子均在上訴人等車上，在內
        心畏懼之下始簽發系爭本票，係遭上訴人甲○○等人脅迫而簽發系爭本票，
        衡情被上訴人並非上訴人甲○○之債務人，苟非出於被脅迫，豈會輕易於半
        夜凌晨，甚至尚未備妥本票之際，急於簽發四十三張本票及為支票背書，而
        背負二百萬元之債務？又被上訴人先前於電話中若已首肯甘願為其女婿林瑞
        亨償債，上訴人等一行五人何須漏夜連同鄭素貞、林建誠前往催討，顯與常
        理有違等云云（參原審判決第九頁第十行至第十六頁）。惟查：
    1.查本件係因被上訴人之女婿林瑞亨，為被上訴人家族吸金集團之一員，因其積
      欠上訴人二百萬元及其他債權人（如附件一）約上億元債務，為逃避債權人之
      追討，乃舉家潛逃至桃園龜山鄉，嗣為上訴人查得其址乃前往林瑞亨家中討債
      ，林瑞亨即請甲○○等人泡茶聊天，商討如何解決與甲○○之債務問題，嗣由
      訴外人鄭素貞、林建誠母子以電話與被上訴人聯繫後，鄭素真向上訴人表示，
      被上訴人願簽發系爭本票替林瑞亨解決債務，並表示要帶上訴人去找被上訴人
      ，又交代林瑞亨不要開車前往及留守桃園住家，由鄭素貞與林建誠母子帶領甲
      ○○等人接洽被上訴人。由於當時已很晚且被被上訴人騙了很多次，上訴人怕
      又被林瑞亨所騙，因此乃提議要先至警察局備案，惟鄭素貞等乃以怕行蹤曝光
      會被其他債權人找到，乃表示不用報案並要求上訴人開車載他們前往被上訴人
      家中，甲○○等一行人始開車載鄭素貞母子前往被上訴人之住處，到達被上訴
      人家時已經早上六點多，此時鄭素貞又以怕被債權人找到為由，要求上訴人等
      前往陳連基家中簽發系爭本票，職是，上訴人等係應被上訴人之女即鄭素貞之
      要求，始未事先報警備案，並漏夜到陳連基家中開系爭本票，而被上訴人當時
      亦確實自願簽發系爭本票，絕無如被上訴人所言『我見對方如此多人，內心畏
      懼我女兒、孫子的安危，、、雖然甲○○等人並無恐嚇或其他粗暴令人恐懼之
      言語行為，但我仍感覺害怕做出前述之行為，』之情形發生，且當時被上訴人
      之妻子亦在家裏，果甲○○有脅迫被上訴人前往陳連基之住處簽發系爭本票之
      情事，為何其妻當時不報警處理？又前往被上訴人家中之路途中有十幾個派出
      所，鄭素貞等人為何不報警？再者，上訴人若真要恐嚇被上訴人，為何未將其
      帶至偏僻之地方簽發本票，而帶到陳連基家中簽發本票？上開種種情形顯均與
      經驗法則有違，由此可證，被上訴人所言遭上訴人脅迫簽發系爭本票，顯不實
      在，而原審亦顯係未詳查事實而誤會上訴人。
    2.又查被上訴人在訴外人黃芳義所簽發之三紙支票上背書，其中票號ＪＡ000
      0000號，發票日為八十七年五月三十日之支票已兌現外，餘二紙支票經上
      訴人向被上訴人訴請給付票款，取得民事確定判決後，亦讓上訴人兌現，可知
      被上訴人若係經上訴人脅迫簽發本票，上訴人所持有之前揭支票理應不會兌現
      始對，然實際並非如此，顯見上訴人並無脅迫被上訴人簽發本票。
    3.末查被上訴人於簽發系爭本票後，遂主動邀請立法委員林耀興、大里市東湖里
      市民代表曾德源及大里市西湖里里長洪振華出面處理，願以八十萬或一百萬與
      上訴人和解，可知苟被上訴人係被脅迫簽發本票，何須與上訴人商談和解？顯
      見係被上訴人確實自願簽發系爭本票，為此懇請  鈞院傳訊前開證人作證，以
      明瞭實情。
    4.綜上所述，系爭本票係被上訴人自願簽發，未受上訴人脅迫，殆無疑義，可知
      被上訴人係欲藉著提出刑事告訴，而免除本票責任，甚為明灼，職是，上訴人
      並無妨害被上訴人自由、侵害被上訴人權利等情，上訴人自不負損害賠償責任
      ，被上訴人依侵權行為之法律關係向上訴人請求賠償金，即非有據。
  二、被上訴人應負舉證責任
      承前所述，被上訴人之主張顯係不實在，退步言，縱  鈞院認上訴人有侵害被
      上訴人之權利，則被上訴人應就其有何損害負舉證責任，理由如左：
    (一)被上訴人主張伊高齡七十歲突遭上訴人等脅迫簽發系爭支票，本票及聲請民事
      強制執行查封財產，因而驚嚇過度生病住院療養迄今仍未康復，身體及精神上
      所受之痛苦實難想像，以上訴人之社會地位，所受痛苦等因素，認請求一百萬
      元之慰撫金為適當等云云，惟查除被上訴人主張與事實不符已如前述外，被上
      訴人僅空口主張有驚嚇過度、生病住院療養等云云，惟並未見其提出住院證明
      及診斷證明書，顯不足採信。
    (二)又按經驗法則，一個七十多歲之人以經歷過社會之大風大浪，有豐富之社會歷
      練，在未有恐嚇信或粗暴令人恐懼之言語行為下，根本不可能會感覺害怕，且
      上訴人均為其所熟識之親友，除非有恐嚇之言語行為，否則一般人根本不會害
      怕，且於八十六年五月二十一日上訴人與其夫婿前往被上訴人家中尋找林瑞亨
      夫婦商討還錢事宜時，被上訴人亦親口告知上訴人謂「你們兩人是台中縣最好
      、最成功的人，我們有開會數次後決議會還錢，我們決對不會倒你們的錢」等
      語，職是由被上訴人之前開陳述可知被上訴人於八十六年五月時，早有為林瑞
      亨還錢之準備。末查，人民有訴訟權，上訴人係依法取得執行名義後對被上訴
      人之財產聲請查封，一切依法行事，倘若被上訴人認為上訴人對其房屋查封有
      意見，大可依法訴訟請求塗銷查封，何來損害之虞？
    (三)綜上所述，被上訴人主張上訴人應賠償其精神上損害顯係無理，而原審亦未明
      察秋毫，率爾採信被上訴人之主張，認定被上訴人主張其房屋被查封，受有精
      神上之痛苦等云云，顯係不當。
  三、退步言，被上訴人若得請求慰撫金，則原審認定上訴人需連帶賠償其八萬元，
      亦顯過高：
    (一)按慰藉金之賠償須以人格權遭遇侵害，使精神上受有痛苦為必要，其核給之標
      準固與財產上損害之計算不同，然非不可斟酌雙方身分資力與加害程度，及其
      他各種情形核定相當之數額，原審對於被上訴人所受之名譽損害如何痛苦情事
      ，並未究明，若僅以被上訴人之誣告為賠償依據，則按經判處上訴人罪刑，是
      非明白，被上訴人似亦無甚痛苦之可言，且原判決何以增加賠償慰藉金之數額
      ，亦未說明其理由，遽命上訴人再賠償五千元，自有未合，最高法院著有五十
      一年台上字第二二三號判例可稽。
    (二)查被上訴人主張其職業為跑堂，每月賺二萬元，國小畢業等云云，惟其並未提
      出所得申報資料，顯不足採信。上訴人甲○○之職業為裁縫，每月賺幾千元，
      國小畢業，九二一地震家裡一、二、三樓裂縫，四樓倒了。再查上訴人係應被
      上訴人之女鄭素貞之要求，始偕同被上訴人等到陳連基家中簽立系爭本票，以
      避免林瑞亨等人被其他債權人發現其行蹤。又查封不動產乃係依法行事，何有
      造成被查封人精神損害可言？職是，倘若上訴人須負損害賠償責任，依前揭所
      引之判例，須斟酌雙方之身分資力與加害程度，則被上訴人亦不得請求超過二
      萬元之賠償，因此，原審判決上訴人需連帶賠償八萬元給被上訴人顯係過高。
  四、綜上所述，被上訴人原審之訴顯係無理，為特狀請鈞院明察秋毫，賜判如訴之
      聲明所示。
參、證據：除引用原審立證方法外，補提：被害人名冊乙份，並聲請本院傳訊證人曾
    德源。
乙、被上訴人方面：
    被上訴人未於言詞辯論期日到場，亦未提出任何書狀作何聲明及陳述。
丙、本院依職權調取本院刑事庭八十八年上易字第三八八號宗全卷。
      理      由
甲、程序方面：
    被上訴人經合法通知，無正當理由，未於言詞辯論期日到場，核無民事訴訟法第
    三百八十六條所列各款情形，准依上訴人聲請，由其一造辯論而為判決。
乙、得心證之理由：
壹、本件被上訴人在原審起訴主張：上訴人甲○○於八十七年三月十八日邀同原審被
    告陳連基、及訴外人張建意、康宏星、李增銅共同前往訴外人林瑞亨住處討債，
    因不滿分期償還之方案，遂要訴外人林瑞亨之妻鄭素貞、之子林建誠於翌日凌晨
    四時許，帶同前往台中縣大里市○○路二之二號即鄭素貞之父即被上訴人住處簽
    發本票，上訴人明知被上訴人非債務人，且無代其女婿償債之義務，迫被上訴人
    上車同往陳連基住處，命被上訴人在林建誠所交付之支票背書，並簽發面額一百
    七十萬元之本票四十三張予上訴人甲○○，使被上訴人行無義務之事，被上訴人
    因而驚恐過度，受有精神上之損害，爰依民法第一百八十四條第一項、第一百八
    十五條及第一百九十五條第一項之規定，請求上訴人與原審被告陳連基連帶賠償
    慰撫金一百萬元及其法定遲延利息（本院按：被上訴人請求上訴人及原審被告陳
    連基連帶給付超過捌萬元及自八十八年四月二十四日起至清償日止，按年息百分
    之五計算之利息部分之請求，經第一審判決被上訴人敗訴，未據被上訴人提起上
    訴而確定在案；另原審命原審被告陳連基應連帶給付被上訴人捌萬元，及自八十
    八年四月二十四日起至清償日止，按年息百分之五計算之利息部分之請求，未據
    原審被告陳連基提起上訴而確定在案）之判決。
貳、上訴人則以：林瑞亨積欠上訴人甲○○及其夫二百萬元，遷居桃園避不見面，因
    上訴人甲○○不會開車，且恐白天未遇，乃於八十七年三月十八日晚上八時許，
    聯絡陳連基開車，適有訴外人張建意、康宏星二人在陳連基家，為顧及陳連基身
    體不適，且路途遙遠，乃同意一同前往，上訴人一行人約於十一時左右，抵林瑞
    亨家，要求林瑞亨還錢，其妻鄭素貞、其子林建誠表示願分期清償，上訴人甲○
    ○認須有人保，鄭素貞母子上樓打電話聯絡被上訴人，迨至凌晨二時多，才向上
    訴人表示被上訴人願意簽立本票，並表示要帶上訴人等去大里市拿支票，再去被
    上訴人家開立本票，又鄭素貞因恐其他債權人發現，要求上訴人載他們前往，約
    於早上六時到達台中大里被上訴人家，因沒有本票由鄭素貞提議到陳連基家去簽
    本票，期間被上訴人有說有笑，甚至說有時間要到陳連基家泡茶，最後由李增銅
    載鄭素貞母子去台中車站搭車，並載被上訴人回西湖老家，上訴人實無以脅迫方
    式，使被上訴人行無義務之事，即無不法侵害被上訴人之任何權利可言云云置辯
    。
參、經查，上訴人甲○○因訴外人林瑞亨欠伊二百萬元未還，且避不見面舉家遷至桃
    園龜山鄉，乃夥同陳連基及訴外人張建意、康宏星、李增銅於八十七年三月十八
    日晚上十一時許，至桃園縣龜山鄉○○路二三二號林瑞亨住處催討債務，上訴人
    甲○○因不滿意林瑞亨之妻鄭素貞、之子林建誠所提分期償還方案缺乏保障，遂
    要鄭素貞、林建誠於翌日凌晨五時許帶同渠等前往鄭素貞之父即被上訴人之住處
    簽發本票，上訴人明知被上訴人並非債務人，且無代償其女婿欠款之義務，乃利
    用被上訴人之女鄭素貞、之孫林建誠在渠等車上之機會，迫被上訴人上車同往台
    中縣大里市○○路一０一號陳連基家中，命被上訴人在林建誠所交付其姑丈黃芳
    義所簽發面額各十萬元之支票三紙背書，並簽發面額計一百七十萬元之本票四十
    三張予上訴人林碧霜，而使被上訴人行無義務之事等事實，業據被上訴人於台灣
    高等法院台中分院八十八年上易字第三八八號刑事妨害自由乙案中指訴綦詳，上
    訴人固否認有何脅迫之情事，並上開情詞置辯。惟上訴人等既知林瑞亨無力償債
    ，仍要林瑞亨之妻鄭素貞、之子林建誠提供保障，並漏夜陪同南下找被上訴人出
    面解決，上訴人等顯有藉此脅迫被上訴人就範之犯意甚明。上訴人雖非強押被上
    訴人之手簽發票據，不構成非法剝奪人之行動自由罪責，惟被上訴人於上開刑事
    案件警訊中指述：「因當時甲○○等人以自小客車載我女兒鄭素貞、孫子林建誠
    來找我，我見對方如此多人，內心畏懼我女兒、孫子的安危，故才坐上甲○○所
    開來之車內而到成功國中附近民宅內」、「因我感覺我及我女兒、孫子均在其控
    制當中，雖然甲○○等人並無恐嚇性或其他粗暴令人恐懼之言語行為，但我仍感
    覺害怕做出前述之行為」（見台灣台中地方法院檢察署八十七年度偵字第七八四
    七號偵查卷第十七頁背面），足認被上訴人因顧忌上訴人等人多勢眾，且其女兒
    、孫子均在上訴人等車上，在內心畏懼之下始簽發票據，上訴人等之行為顯係以
    脅迫使被上訴人行無義務之事。衡情被上訴人並非上訴人甲○○之債務人，苟非
    出於被脅迫，豈會輕易於半夜凌晨，甚至尚未備妥本票之際，急於簽發四十三張
    本票及為支票背書，而背負二百萬元之債務？又被上訴人先前於電話中若已首肯
    、甘願為其女婿林瑞亨償債，上訴人等一行五人何須漏夜連同鄭素貞、林建誠前
    往催討，而不俟被上訴人自行備妥本票簽發交付上訴人？上訴人辯稱：被上訴人
    出於自願云云，顯與常理有違，不足採信。再參以上訴人及原審被告陳連基所為
    妨害自由犯行，業經本院判處各拘役五十日，如易科罰金，均以參百元折算一日
    ，均緩刑參年確定在案，亦經本院依職權調取本院八十八年上易字第三八八號妨
    害自由刑事案卷查閱無訛，並有上開刑事判決影本附卷可稽，自堪信被上訴人之
    主張為真實，上訴人所辯，難以憑採。
肆、雖上訴人於本院審理中一再辯稱：「被上訴人於簽發系爭本票後，遂主動邀請立
    法委員林耀興、大里市東湖里市民代表曾德源及大里市西湖里里長洪振華出面處
    理，願以八十萬或一百萬與上訴人和解，可知苟被上訴人係被脅迫簽發本票，何
    須與上訴人商談和解？顯見係被上訴人確實自願簽發系爭本票。」等語，惟經本
    院傳訊證人曾德源之結果，其結稱：「我是大里市民代表。（法官問：被上訴人
    如何找你談賠償的問題？）有一天他的女婿打電話要我去被上訴人家，要我替兩
    造和解債務問題，我有去找上訴人，他們夫妻稱此事已在進行訴訟，我就沒有再
    替他們處理，以後的事我即不知情。」（參本院卷第四十三頁），另證人立法委
    員林耀興因在立法院會議期間無法到庭應訊，有傳真乙份在卷可稽，並託其助理
    王瑞培當庭提出書面聲明一份（參本院卷第四十七頁），而本院觀諸前揭證人曾
    德源之證詞及立法委員林耀興所提出書面聲明，僅能證明兩造間有因系爭債務請
    求證人曾德源及立法委員林耀興幫忙調解或調處之事實，均不足以證明被上訴人
    確實係自願簽發系爭本票，而上訴人無強制脅迫之情形，自不能採為上訴人有利
    之證據，洵堪認定。
伍、按因故意或過失，不法侵害他人之權利者，負損害賠償責任；又數人共同不法侵
    害他人之權利者，連帶負損害賠償責任；另不法侵害他人之身體、健康、名譽、
    自由、信用、隱私、貞操，或不法侵害其他人格法益而情節重大者，被害人雖非
    財產上之損害，亦得請求賠償相當之金額，民法第一百八十四條第一項前段、第
    一百八十五條第一項及修正後民法第一百九十五條第一項分別定有明文。該民法
    第一百九十五條第一項修正條文雖於八十九年五月五日始施行生效，惟依修正後
    民法債編施行法第一條後段及第九條規定，對於民法債編修正施行前發生之債亦
    有適用。上訴人與原審被告陳連基明知被上訴人並無義務為林瑞亨償債，竟共同
    以脅迫方式，使被上訴人在訴外人黃義芳簽發面額各十萬元之支票三紙上背書，
    並簽發面額計一百七十萬元之本票四十三張，而使被上訴人行無義務之事，其等
    共同所為上開行為，已不法侵害被上訴人「自由權」之人格法益。被上訴人主張
    其因此屋房被查封，心中陰影一直揮之不去，年老遭此精神折磨，十分痛苦，受
    有精神上痛苦，依上開規定，請求上訴人連帶賠償非財產上之損害，自屬有據。
陸、按慰撫金之酌給標準固與財產上損害之計算不同，然非不可斟酌雙方身分資力與
    加害程度，及其他各種情形核定相當之數額。又上開金額，究竟如何始認為相當
    ，自得由法院斟酌情形定其數額（參最高法院五十一年台上字第二二三號、十九
    年上字第一六一三號判例要旨可資參照）。經查被上訴人國小畢業，曾於八十年
    榮膺台中縣大里鄉八十年孝楷模，此有獎座乙面可稽，目前服務於『草湖清水餐
    宴服務中心』跟隨僱主鄭清水包辦各種喜慶筵席，受僱從事餐宴服務，有名片乙
    張可稽，月入約二萬元，上訴人甲○○為國小畢業，從事裁縫收入微薄，所有之
    房屋因地震受損，陳連基為高中畢業，賣檳榔為生，月入約一萬元，並無不動產
    ，分據兩造陳明在卷，原審法院爰審酌上述兩造之身分、資力，上訴人並未控制
    被上訴人行動自由之加害情形及被上訴人所受之痛苦程度等一切情節，認被上訴
    人請求上訴人賠償慰藉金八萬元及自訴狀繕本送達翌日即八十八年四月二十四日
    起至清償日止，按年息百分之五計算之利息，為有理由，應予准許。逾此部分尚
    嫌過高，不應准許，應予駁回；且以兩造均陳明願供擔保，聲請宣告假執行及免
    予假執行之宣告，經核就被上訴人勝訴部份，合於法律規定，爰分別酌定相當擔
    保金額准許之；至被上訴人其餘假執行之聲請，因訴之駁回而失所附麗，不應准
    許，應予駁回。本院經核原審法院就上訴人應賠償被上訴人非財產上損害慰撫金
    之金額酌定為八萬元，尚屬適當，並無過高之情事，上訴人認該部分八萬元非財
    產上損害慰撫金之金額過高，指摘原判決不當，即屬無據。
柒、綜上所述，被上訴人本於侵權行為損害賠償之法律規定，請求上訴人連帶給付被
    上訴人八萬元及自起訴狀繕本送達翌日即八十八年四月二十四日起至清償日止，
    按年息百分之五計算之利息，為有理由，應予准許。原審於此部分判命上訴人如
    數給付，並為假執行及免為假執行之宣告，於法並無不合，上訴意旨仍執陳詞指
    摘原判決上開其敗訴部分不當，求為廢棄改判，為無理由，應予駁回。
捌、本件判決之基礎已臻明確，兩造其餘攻擊防禦方法，核與判決基礎無影響，即無
    再予審酌之必要，附此敘明之。
據上論結：本件上訴為無理由，依民事訴訟法第四百四十九條第一項、第七十八條、
第四百六十三條、第三百八十五條第一項前段、判決如主文。
中      華      民      國    九十      年      三      月    二十七    日
~B1民事第二庭審判長法  官  童有德
~B2                法  官  黃永泉
~B3                法  官  蔡秉宸
右為正本係照原本作成。
不得上訴
~B                書記官  陳美利
中      華      民      國    九十      年      三      月    二十八    日
                                                                        Ｙ


司法院資訊處製作；財團法人民間司法改革基金會備份。
